【裁判字號】    94,訴,811
【裁判日期】    950817
【裁判案由】    水利法
【裁判全文】
臺北高等行政法院判決
                                     94年度訴字第00811號
                              .
原      告  甲○○
訴訟代理人  丙○○
被      告  經濟部
代  表  人  陳瑞隆（部長）
訴訟代理人  丁○○
            戊○○
            己○○
上列當事人間因水利法事件，原告不服行政院中華民國94年2月
2日院臺訴字第0940081195號訴願決定，提起行政訴訟。本院判
決如下：
    主  文
訴願決定及原處分均撤銷。
被告應將沒入之廠牌KOMATSU PC-300挖土機壹部發還原告。
訴訟費用由被告負擔。
    事  實
一、事實概要：
    原告駕駛廠牌KOMATSU PC-300挖土機一部，於南投縣水里鄉
    ○○段濁水溪河川區域內，未經許可採取土石，裝載至廖瑞
    津駕駛之砂石車上，並運至集集鎮○○○○○路旁砂石場內，
    經南投縣警察局集集分局、水里分駐所員警於92年10月21日
    查獲，並通知被告所屬水利署第四河川局河川巡防員至現場
    會勘，被告認原告已違反水利法第78條之1 第3 款規定，爰
    依同法第92條之2 規定，另以92年11月19日經授水字第
    09220249000 號處分書，處以罰鍰新臺幣（下同）100 萬元
    ，原告不服，提起訴願，案經行政院以93年5 月10日院臺訴
    字第0930083519號訴願決定駁回在案。至原告使用之系爭挖
    土機，業經臺灣南投地方法院檢察署以93年7 月26日投檢榮
    仁92偵3884字第12034 號函被告所屬水利署第四河川局，就
    本件所查扣之機具依法沒入，被告爰依同法第93條之5 規定
    ，以93年9 月21日經授水字第09320243870 號處分書，處以
    沒入其使用之廠牌KOMATSU PC-300挖土機一部。原告不服，
    提起訴願，亦遭駁回，遂向本院提起本件行政訴訟。
二、兩造聲明：
    (一)原告聲明：
      1.訴願決定及原處分均撤銷。
      2.請求判命被告應將沒入之廠牌KOMATSU PC-300挖土機一
        部發還原告。
      3.訴訟費用由被告負擔。
    (二)被告聲明：
      1.駁回原告之訴。
      2.訴訟費用由原告負擔。
三、兩造爭點：
    被告以原告未經許可在河川區域內採取土石，依水利法第93
    條之5 ，沒入其使用之廠牌KOMATSU PC-300挖土機一部，是
    否有據？
四、兩造陳述：
    (一)原告主張：
      1.本件業經臺灣高等法院台中分院於95年2月7日審判終結
        ，該判決並指出，堆置位置乃在私人土地地號309處，
        並非於309號旁之河川區域內；並說明原告並無向下挖
        取河川公地之砂石，且對砂石來源有詳細說明，亦提到
        並無積極證據足資證明原告有於92年10月21日在南投縣
        水里鄉○○段原309地號旁濁水溪河川公地盜採砂石之
        犯行，因此此部分應為無罪之諭知；又該件刑事案件於
        一審審理時，曾勘驗警局移送之光碟，播放之畫面證實
        原告確實均在同一處砂石堆上工作，因此原告確實未離
        開沙推前往別處挖取石砂。該刑事判決書中，法官亦裁
        定如將賴以為生之挖土機遽以沒收顯失比例原則，並明
        確指出，系爭遭警方扣得之挖土機因非供犯罪所用，不
        得宣告沒收。
      2.依水利署之沒入設施或機具作業要點第6條指出，如經
        查證非屬行為人所有，且經所有人提出於案發前已向警
        察機關報失或其他機關文件得以證明其無故意或重大過
        失，致將該等設施或機具交由行為人使用者，得廢止其
        扣押或沒入處分。本件系爭挖土機確為曾明俊所有，而
        曾明俊並未涉案，且該挖土機係曾明俊以田地抵押，向
        竹山鎮農會貸款所購得之機具。
      3.同一案之100萬罰款（經濟部處分書經授水字第
        09220249000號文）應於判決無罪後一併撤銷該項罰款
        。
      4.原告僅係受僱將原屬於訴外人陳永昇所有之砂石搬上砂
        石車，並未載運。因此砂石來源係陳永昇自行購買2000
        米，堆置於南投縣水里鄉○○段，有發票、匯款單及94
        年3月31日下午3時22分，在南投地方法院刑事第4庭審
        判時之證人游翊加的證詞可證等語。
      5.提出訴願決定書、原處分書、農會申請書、貸款證明書
        及土地抵押證書等件影本為證。
    (二)被告主張：
      1.被告依水利法第93條之5規定，處以沒入原告使用之廠
        牌KOMATSU PC-300挖土機一部，係屬行政罰部分，與刑
        法竊盜罪或水利法第94條之1規定之特別刑法之處罰條
        件及目的不同。原告既已違反水利法第78條之1第3款，
        即應受罰，不以其竊盜罪有無獲判無罪而可排除之。另
        依案發現場所遺留之砂石車輪胎及挖土機履帶痕跡，可
        查知堆置地點之土石係來自遭開挖之地點處，被告所屬
        水利署第四河川局於92年10月9日至15日巡防期間，即
        已發現系爭地點有被挖掘痕跡及砂石堆置於河川區域內
        土地之情況，該局爰以92年10月7日水四管字第
        09202015590號函請檢警單位協助查緝在案，之後集集
        分局、水里分駐所員警即查獲原告違法行為。本件原告
        涉及竊盜罪部分，業經臺灣南投地方法院檢察署檢察官
        偵查終結予以提起公訴在案，且本件臺灣南投地方法院
        檢察署業以93年7 月26日投檢榮仁92偵3884字第12034
        號函被告所屬水利署第四河川局，就本件所查扣之機具
        依法沒入處分，故被告依水利法第93條之5 規定沒入原
        告使用之廠牌KOMATSU PC-300挖土機一部，應無不當。
      2.原告於濁水溪河川區域內未經許可採取土石之行為，甚
        為明確，已如前述，即原告屬該違法行為之犯意聯絡與
        行為分擔者，即原告、廖瑞津均為該違法採取土石之共
        同行為人，不因其係受僱他人或其僅係挖取土石並未載
        運而免責。
      3.曾明俊雖自承系爭挖土機為其合法所有，然其無法提供
        足以證明為其合法所有之相關證明文件，自無法認定為
        其所有；且被告所屬水利署第四河川局亦以93年8月10
        日水四管字第09350060030號函曾明俊提出足以證明其
        無故意或重大過失，致將該機具交由行為人使用之其他
        機關證明文件，其亦無法提出，故被告所為沒入處分並
        無不當。
      4.原告主張本件業經臺灣高等法院台中分院於95年2月7日
        審判終結…此部分應為無罪之諭知云云，惟高等法院臺
        中分院認本件偵查所提證據，尚無其他積極證據足以證
        明原告有盜採砂石之犯行；然被告就違反水利法之行政
        罰蒐證部分，說明如下：
        (1)被告所屬水利署第四河川局於92年10月9日至15日巡
          防期間，即已發現系爭地點正開始堆置砂石且鄰近約
          40公尺處有零星之挖掘砂石痕跡，且挖取地點通往堆
          置地點有明顯之砂石車輪胎及挖土機履帶痕跡，可證
          明堆置砂石來自開挖地點，該局為確認原告等上開行
          為係單純變更地形地貌抑或採取土石外運出河川區域
          ，爰於92年10月17日函請檢警單位協助查緝。原告等
          即於92年10月21日將採取堆置之土石外運出河川區域
          ，遭集集分局、水里分駐所員警一舉查獲本件未經許
          可採取河川區域土石之違法行為。
        (2)案發時系爭堆置砂石量，以及鄰近約40公尺處之挖掘
          砂石坑洞已有明顯加大，依95年10月23日實測位置及
          測繪數量，堆置數量約413立方公尺，加上92年10月
          21日集集分局對原告之偵訊筆錄所載已外運35立方公
          尺（外運5車次，每車次約7立方米），推算原堆置總
          量約448立方公尺，與測繪開挖地點之開挖數量440立
          方公尺，僅相差8立方公尺，兩者數量相當，顯可證
          明堆置砂石來自開挖地點。
        (3)系爭堆置砂石地點，接近濁水溪河床之主要流路，所
          堆置之砂石甚易遭洪水沖失，且附近河床便道多段無
          法通行，又堆置之砂石並非成品，附近亦無砂石洗選
          加工場，故原告訴稱其僅將合法購買之砂石暫放於該
          等交通不便、無法加工洗選、且易遭洪水沖失之河川
          區域，無異於將巨額財產任置於高風險之地區，顯不
          符合常理。
        (4)本件雖因無其他積極證據足以證明原告有盜採砂石之
          犯行，惟如上述，原告顯已構成水利法第78條之1第3
          款規定，未經許可採取河川區域土石之事實，其與刑
          法竊盜罪竊取他人財物之構成要件不同，規範目的亦
          不同，且原告刑事案件是否判決無罪，並不影響其違
          反水利法第78條之1第3款規定之事實。
        (5)綜合以上證據及分析，被告所提證據應足以證明系爭
          堆置之砂石，源自附近開挖位置，故原告確違反水利
          法78條之1第3款在河川區域內未經許可採取土石，本
          部依水利法93條之5規定所為沒入原告挖土機之處分
          ，並無不當。
      5.原告主張刑事判決書26頁法官亦裁定如將賴以為生之挖
        土機遽以沒收顯失比例原則云云，被告依水利法第93條
        之5 規定，訂有「經濟部水利署沒入設施或機具作業要
        點」，以為沒入之裁量，凡違反水利法第78條之1 第3
        款者，即應依水利法第93條之5 規定，沒入其使用之機
        具，即屬依規裁量所為之處分，應與刑事判決認定分別
        論之。
      6.原告主張依水利署之沒入設施或機具作業要點第6條指
        出，如經查證非屬行為人所有，且經所有人提出於案發
        前已向警察機關報失或其他機關文件得以證明其無故意
        或重大過失，致將該等設施或機具交由行為人使用者，
        得廢止其扣押或沒入處分云云。查原告於92年10月21日
        集集分局對原告之偵訊筆錄，已承認「挖土機是我的，
        廠牌是KOMATSU ，三百型式」，與上開規定不符，故被
        告所為沒入處分並無不當。
      7.原告主張聲請同一案之100萬罰款（經濟部處分書經授
        水字第09220249000號文）應於判決無罪後一併撤銷該
        項罰款云云。查原告所指係不服被告經授水字第
        09220249000號處分書所為處分，業經貴院於94年6月9
        日以93年度訴字第02259號判決原告之訴駁回有案，另
        依行政程序法第128條第1項第2款規定之「發生新事實
        或發現新證據」，係指於作成行政處分之時業已存在，
        未經斟酌之事實或證據而言。而刑法竊盜罪之刑罰與水
        利法之行政罰，其處罰條件及目的不同，不因刑責是否
        成立而得排除行政罰，即本案刑事之判決非行政處分之
        裁罰基礎，故原告所持刑事判決，並非本件該款規定之
        未經斟酌之新事實或新證據。另亦可知其非屬行政訴訟
        法第273條第1項第11款規定之為行政處分之基礎變更，
        即不符行政程序法第128條第1項第3款規定之再審事由
        。
      8.綜上所陳，本件基於維護河川正常機能及河防安全之河
        川管理需要，依法所作處分及訴願決定，並無違誤云云
        。
      9.提出行政院93年5月10日院臺訴字第0930083519號決定
        書、臺灣南投地方法院檢察署93年7月26日投檢榮仁92
        偵3884字第12034號函、本件原處分書及訴願決定書、
        被告所屬水利署第四河川局92年10月21日現場取締紀錄
        、現場位置圖1張、現場照片5張、臺灣南投地方法院檢
        察署檢察官起訴書、被告所屬水利署第四河川局93年8
        月10日水四管字第09350060030號函、92年10月23日系
        爭地點實測圖、92年10月21日系爭地點照片及原告偵訊
        筆錄等件影本為證。
    理  由
一、原告起訴時，被告之代表人為何美玥，嗣已變更為乙○○，
    又變更為陳瑞隆，並先後由乙○○及陳瑞隆聲明承受訴訟，
    有其等提出之聲明承受訴訟狀附卷可稽，核無不合，應予准
    許，合先敘明。
二、按河川區域內之下列行為應經許可：三、採取或堆置土石；
    違反第78條之1 情形者，主管機關得沒入行為人使用之設施
    或機具，並得公告拍賣之，水利法第78條之1 第3 款及第93
    條之5 各定有明文。又當事人主張事實，須負舉證責任，倘
    其所提出之證據，不足為主張事實之證明，自不能認其主張
    之事實為真實。又行政官署對於人民有所處罰，必須確實證
    明其違法之事實。倘不能確實證明違法事實之存在，其處罰
    即不能認為合法，改制前行政法院39年判字第2 號著有判例
    。
三、本件原告駕駛廠牌KOMATSU PC-300挖土機一部，於南投縣水
    里鄉○○段濁水溪河川區域內，未經許可採取土石，裝載至
    廖瑞津駕駛之砂石車上，並運至集集鎮○○○○○路旁砂石場
    內，經南投縣警察局集集分局、水里分駐所員警於92年10月
    21日查獲，並通知被告所屬水利署第四河川局河川巡防員至
    現場會勘，被告認原告已違反水利法第78條之1 第3 款規定
    ，爰依同法第92條之2 規定，另以92年11月19日經授水字第
    09220249000 號處分書，處以罰鍰100 萬元，原告不服，提
    起訴願，案經行政院以93年5 月10日院臺訴字第0930083519
    號訴願決定駁回在案。至原告使用之系爭挖土機，業經臺灣
    南投地方法院檢察署以93年7 月26日投檢榮仁92偵3884字第
    12034 號函被告所屬水利署第四河川局，就本件所查扣之機
    具依法沒入，被告爰依同法第93條之5 規定，以93年9 月21
    日經授水字第09320243870 號處分書，處以沒入其使用之廠
    牌KOMATSU PC-300挖土機一部。原告不服，提起訴願，亦遭
    駁回等情，為兩造所不爭，且有上開各該函文、原處分及訴
    願決定書等件影本附訴願機關卷可稽。
四、原告主張本件被告以原告涉有未經許可，於前揭時地，在河
    川區域內採取土石一案，業經臺灣高等法院台中分院於95年
    2 月7日 審判終結，為無罪之諭知；且系爭挖土機確為曾明
    俊所有，而曾明俊並未涉案；又原告僅係受僱將原屬於訴外
    人陳永昇所有之砂石搬上砂石車，並未採取土石或載運等語
    ，惟其主張為被告所否認。被告則稱其依水利法第93條之5
    規定，處以沒入原告使用之廠牌KOMATSU PC-300挖土機一部
    ，係屬行政罰部分，與刑法竊盜罪或水利法第94條之1 規定
    之特別刑法之處罰條件及目的不同；且原告及廖瑞津均為該
    違法採取土石之共同行為人，不因其係受僱他人或其僅係挖
    取土石並未載運而免責；又原告於92年10月21日集集分局對
    原告之偵訊筆錄，已承認「挖土機是我的，廠牌是KOMATSU
    ，三百型式」云云，資為爭議。
五、經查，本件原告系爭違章行為（刑事部分為盜採砂石），業
    經臺灣高等法院臺中分院94年度上易字第779 號判決為無罪
    之諭知，該判決理由略以：1.依卷附經警自蒐證光碟中擇取
    之挖土機挖取砂石至砂石車上之畫面照片觀之（見臺灣南投
    地方法院檢察署92年度偵字第3884號卷第37頁、臺灣南投地
    方法院檢察署93年度偵字第13號卷第12頁至第15頁），被告
    甲○○所駕駛之挖土機係在1 砂石堆上作業，且係挖取該堆
    置於地上之砂石，並無證據證明被告甲○○係向下挖取河川
    公地下之砂石。又依卷附第四河川局委託光波工程顧問有限
    公司莊廣年測繪本案現場圖為：「範圍水里鄉○○段原309
    號旁濁水溪河川公地，開挖面積約為550 平方公尺（平均深
    度0 ‧8 公尺），堆置面積約為413 平方公尺（平均高度1
    ‧1 公尺），開挖數量約為440 立方公尺（堆置數量約為
    413 立方公尺）」（見臺灣南投地方法院檢察署93年度偵字
    第13號卷第16頁），由該測繪圖所示開挖位置及堆置位置觀
    之，二者有一段距離，經本院受命法官於94年10月24日履勘
    現場，經證人莊廣年當場表示該開挖位置與堆置位置間之最
    短距離約40公尺左右（見本院卷第2 宗第79頁），顯見本案
    現場開挖位置與堆置位置之距離非近，而因如前所述，被告
    甲○○於被查獲當時係在該堆置位置上作業，自須有其他積
    極證據證明被告甲○○曾於該開挖位置上挖取砂石，始得作
    為對被告陳永昇、甲○○、廖瑞津論罪之依據，而本案現場
    雖另有遭開挖砂石數量約440 立方公尺之情，亦僅能證明該
    處有人盜挖砂石之事實而已，尚不足逕以此作為不利被告陳
    永昇、甲○○、廖瑞津之證據，合先敘明。2.而有關卷附現
    場照片11張、第四河川局執行違反水利法現場取締紀錄2 份
    及扣案之砂石車1 輛、挖土機1 台及「出貨單」5 份等證物
    ，亦僅能證明被告甲○○、廖瑞津等人於92年10月21日有在
    該堆置位置上作業而已。又觀原審於準備程序當庭勘驗南投
    縣政府警察局集集分局員警自遠處以錄影設備蒐證所得之光
    碟片，並節錄部分關鍵畫面及勘驗過程中所示情形如下：甲
    ○○駕駛挖土機，挖取砂石放在砂石車上，鄭雨林坐在1 處
    挖取過的砂石堆上，之後有1 輛砂石車（車號365- GK）開
    進來，砂石車上的司機將1 張料單交給鄭雨林，挖土機挖取
    砂石填滿該砂石車後，該砂石車始離開。再進來1 輛8K-920
    的砂石車，司機是廖瑞津，同樣將1 張料單交給鄭雨林，之
    後挖土機挖取砂石填滿該砂石車。再開來第3 輛砂石車
    459-GK號，同樣將料單交給鄭雨林，裝載砂石後離去，該司
    機並非在場的被告。此搜證結果，共載運3 車次的砂石等情
    （見原審卷第168 頁），亦無法證明被告甲○○、廖瑞津等
    人確係挖取及載運開挖位置內之砂石，故均不足為不利於被
    告陳永昇、甲○○、廖瑞津等人之認定。3.再者，證人即當
    日配合警方前往現場查緝之河川駐衛警戊○○於偵查及原審
    均證稱：查獲當天，挖土機是在土堆之旁，土堆隔1 條河床
    便道約10幾公尺有1 處遭盜挖之痕跡；該土堆係如測繪圖示
    之堆置位置，根據照片顯示，現場從開挖位置到堆置位置之
    間沒有挖土機履帶痕跡等語（見臺灣南投地方法院檢察署92
    年度偵字第4072號卷第17頁、原審卷第6 頁）。至於證人即
    另一河川駐衛警李宏國雖於偵查中證稱：當時有1 台挖土機
    在遭盜挖之位置等語（見同上偵查卷第10頁），惟其於原審
    中業已改稱：當時現場有1 台挖土機停在沙堆那邊，我在偵
    查中指的盜挖位置就是測繪圖示之堆置位置，不是開挖位置
    ，挖土機停的沙堆位置離被盜挖位置有3 、400 公尺等語（
    見原審卷第270 頁、第271 頁）。由上述證人戊○○、李宏
    國之證述可知，被告甲○○所駕駛之挖土機並未在現場被盜
    挖砂石之位置，且其挖土機所在位置與被盜挖砂石之位置之
    間，並無挖土機經過之履帶痕跡，是證人戊○○、李宏國之
    上揭證述，亦不足作為認定被告陳永昇、甲○○、廖瑞津犯
    罪之證據。4.另被告陳永昇所辯堆置於上揭原309 號土地上
    之砂石，係其以嘉輝砂石場名義向友和砂石有限公司購買，
    業據被告陳永昇提出統一發票（見臺灣南投地方法院檢察署
    92年度偵字第3884號卷第110 頁）、匯款委託書（證明聯）
    （見原審卷第92頁）在卷可稽，且經證人即友和砂石有限公
    司職員游翊加於原審具結證述在卷（見原審卷第349 頁、第
    350 頁）；又被告陳永昇於92年8 月12日以鄭雨林名義向梁
    學賢租水里鄉○○段原第310 、311 、312 號之部分土地作
    為砂石堆置場等情，亦據被告陳永昇提出土地租賃契約書（
    見臺灣南投地方法院檢察署92年度偵字第3884號卷第108 頁
    、第109 頁）附卷可憑。雖被告陳永昇所辯堆置砂石之位置
    係坐落於水里鄉○○段原309 號上，並非其所承租坐落同段
    原310 、311 、312 號之土地，惟因上揭土地係相鄰，並無
    明顯可見之界址，被告陳永昇辯以原310 號土地較低窪有積
    水，原311 號、312 號土地長有約半人多高之雜草、泥土不
    利於砂石車行駛，而緊鄰之原309 號土地之前是他人砂石場
    ，適於堆置砂石，以致於友和砂石有限公司載運而來之砂石
    即堆置在緊鄰原310 號之原309 號土地等情，非無可能。況
    如前所述，並無證據證明堆置於上揭原309 號土地之砂石係
    被告陳永昇、甲○○及廖瑞津等人自他處竊取或自現場被盜
    挖位置竊得，自不得以該堆置位置上之砂石，並非在被告陳
    永昇所陳稱承租之土地上，即認被告陳永昇、甲○○、廖瑞
    津確有此竊盜犯行。5.綜上所述，公訴人所舉之證據，並無
    法證明被告陳永昇、甲○○、廖瑞津等人有於92年10月21日
    在南投縣水里鄉○○段原30 9號旁濁水溪河川公地盜採砂石
    之犯行等語。查該刑事判決所搜集之事證，亦可作為本件調
    查之事證資料；準此，並無積極證據足證原告有未經許可於
    前揭時地在河川區域內採取土石之情事。而本件審理中，被
    告又稱前揭地點有被盜挖土石之痕跡，被盜挖土石地點與堆
    置土石地點間之前發現有砂石車輪胎及挖土機履帶痕跡，被
    盜挖土石之數量與堆置土石之數量相當等情，主張原告有系
    爭違章行為，並提出巡防紀錄、現場圖、現場照片及偵訊筆
    錄等件為證；惟查，對於所指前揭時地盜挖土石者確係原告
    所為一節，並無法提出確實之事證以實其說，其主張尚非可
    採。
六、綜上以觀，本件被告對於原告之系爭違章行為，並未能舉證
    證明，揆諸前揭規定及說明，原處分沒入系爭挖土機，即有
    違誤，訴願決定未予糾正，亦有未合。原告訴請撤銷訴願決
    定及原處分，為有理由，應予准許；又原告請求被告返還沒
    入之系爭挖土機，核無不合，應予准許；爰由本院判決如主
    文所示。至於本件系爭違章行為，經濟部另以92年11月19日
    經授水字第09220249000 號處分書處罰鍰100 萬元部分，經
    本院另案（93年度訴字第2259號）判決確定一事，非屬本件
    審理之範圍，原告尚不得於本件併予爭執，本院並無審究必
    要，併此敘明。
據上論結，本件原告之訴為有理由，依行政訴訟法第98條第3項
前段、第196條，判決如主文。
中    華    民    國    95    年     8    月   17     日
                       第五庭審判長法  官  張瓊文
                                   法  官  王碧芳
                                   法  官  蕭忠仁
上為正本係照原本作成。
如不服本判決，應於送達後20日內，向本院提出上訴狀並表明上
訴理由，如於本判決宣示後送達前提起上訴者，應於判決送達後
20日內補提上訴理由書（須按他造人數附繕本）。
中    華    民    國    95    年     8    月   17     日
                                   書記官  蕭純純


司法院資訊處製作；財團法人民間司法改革基金會備份。
